臺灣高雄地方法院刑事判決　　　　　 95年度交簡上字第265號
上　訴　人
即　被　告　乙○○
　　　　　　　　　　　樓
上列上訴人因業務過失傷害案件，不服臺灣高雄地方法院交通法
庭95年度交簡字第1839號中華民國95年8 月17日第一審判決（聲
請簡易判決處刑案號：臺灣高雄地方法院檢察署95年度偵字第14
023 號），提起上訴，本院判決如下：
    主  文
原判決撤銷。
乙○○從事業務之人，因業務上之過失傷害人，處有期徒刑參月
，如易科罰金，以銀元參佰元即新臺幣玖佰元折算壹日。緩刑參
年。
    事  實
一、乙○○平日以從事駕駛營業小客車為業，於民國94年5 月18
    日某時許，駕駛車牌號碼ZK─807 號營業小客車搭載國小學
    童呂○○（84年9 月6 日生，年籍資料詳卷），沿高雄縣鳳
    山市○○路由北往南方向行駛，嗣於同日7 時30分許，行經
    該路段南成國小側門口前西向停止線前14公尺處，因該國小
    之愛心媽媽在前方指揮交通攔停車輛，乙○○所駕駛之前開
    營業小客車便在該快車道處停等，其本應隨時注意車內稚齡
    學童之舉措，避免學童任意開啟門鎖、車門，而生交通安全
    之危險，而依當時為日間、天氣晴朗、路況良好，並無不能
    注意之情事，詎竟疏未注意及此，適乘客國小學童呂○○（
    民國84年9 月6 日生，年籍資料詳卷）亦疏未注意開啟車門
    時，應注意行人、車輛，並讓先行，即貿然開啟車門，恰甲
    ○○騎乘車牌號碼ZXB-703 號機車搭載其子蔡○○（83年4
    月4 日生，年籍資料詳卷）行至該處見狀，因閃煞不及而撞
    及乙○○所駕駛前開車輛之右後車門，乃人車倒地，致甲○
    ○受有臀部、背部撞挫傷等傷害；蔡○○受有右膝擦挫傷之
    傷害。
二、案經甲○○訴由臺灣高雄地方法院檢察署檢察官聲請簡易判
    決處刑。
    理  由
壹、證據能力方面
    本件被害人甲○○於警詢暨95年5 月30日偵訊中之陳述（業
    經具結），為被告以外之人於審判外之言詞陳述，而卷附宏
    亞醫院診斷證明書2 紙、二聖醫院診斷證明書1 紙、肇事現
    場示意圖、臺灣省高屏澎區車輛行車事故鑑定委員會鑑定意
    見書等，則係被告以外之人於審判外之書面陳述，而公訴人
    及被告，就上開言詞及書面陳述，均未於本院審理過程中聲
    明異議，本院並審酌前開言詞及書面陳述作成時之情況均屬
    正常，而無何違法取證之情事，且與本案相關之待證事實具
    有關連性，認適當作為證據，依刑事訴訟法第159 條之5 第
    1 項、第2 項之規定，認上開事證均應具有證據能力。
貳、實體方面
一、訊據被告乙○○固坦承其平日以駕駛營業小客車為業，並於
    前揭時地駕車搭載學童呂○○之事實，惟否認有何業務過失
    傷害犯行，辯稱：因為南成國小之義工在前揭路口做交通指
    揮，將前面之車子擋了下來，故在該處停等了一會，乘客呂
    ○○等了2 、3 分鐘便突然開啟車門，伊不知呂○○要下車
    ，伊無法注意到，故伊並無過失云云。經查：
  (一)被告乙○○於94年5 月18日某時許，駕駛車牌號碼ZK─807
    號營業小客車搭載國小學童呂○○，沿高雄縣鳳山市○○路
    由北往南方向行駛，嗣於同日7 時30分許，行經該路段南成
    國小側門口前西向停止線前14公尺處，乙○○所駕駛之前開
    營業小客車在該快車道處停等，因乘客呂○○貿然開啟車門
    ，適告訴人甲○○騎乘車牌號碼ZXB-703 號機車搭載其子蔡
    ○○行經該處見狀，因閃煞不及而撞及乙○○所駕駛前開車
    輛之車門，乃人車倒地等情，業據被告自白在卷，核與告訴
    人於警詢、偵訊陳述之情節相符，並有肇事現場示意圖、現
    場照片2 張附卷可參（見94年度他字第4535號卷宗第6 、7
    頁）。是上開事實，應堪認定。
  (二)又被告否認肇事時有在快車道隨意停車之情，並以前開情詞
    置辯乙節，質諸告訴人甲○○固於偵訊中指稱：於前開時地
    ，伊騎車搭載蔡○○，至南成國小西向停止線前14公尺處，
    被告開計程車在快車道停下來讓小朋友從右後車門下車，沒
    有注意後方來車，伊便撞了上去等語，惟嗣於本院審理中復
    再結證稱：伊騎乘機車搭載蔡○○前往學校途中，騎乘在機
    車道上，適前方有愛心媽媽在指揮交通，被告所駕駛車輛係
    在快車道上停等之第3 部車，伊騎到被告駕駛車輛之右後車
    門時，車門突然打開，伊之摩托車便撞及被告計程車之車門
    ，伊與蔡○○均因此倒地受傷等語綦詳，是就前開肇事時之
    情況觀之，被告在南成國小西向停止線前14公尺快車道處停
    等之原因，確實係因前方路口有該國小之愛心媽媽在指揮交
    通而攔停車輛，被告之車輛因此便在該處停等，此外，復無
    其他證據足資證明被告有在快車道任意停車之行為，自不能
    僅依告訴人前揭偵查中所述，即逕認被告有此等過失行為，
    準此，顯見被告前開所辯，尚非無據。至本件道路交通事故
    經送臺灣省高屏澎區車輛行車事故鑑定委員會鑑定肇事因素
    認︰「一、乙○○駕駛計程車行駛快車道停車向外開啟車門
    未注意行進中之車輛為肇事原因。」部分，有臺灣省高屏澎
    區車輛行車事故鑑定委員會94年10月7 日高屏澎鑑字第9406
    71號函附鑑定意見書乙份附卷可考，惟鑑定機關之鑑定意見
    ，雖有參考之價值，卻非最終事實之認定，法院仍得依調查
    證據所得及斟酌全辯論意旨，檢附理由而為事實認定，不受
    鑑定機關鑑定意見之拘束，經本院衡酌前開鑑定意見書所載
    伍、「肇事分析」中「二、佐證資料」既未及參酌告訴人於
    本院審理時之前揭證述，是其鑑定意見認定「乙○○駕駛計
    程車行駛快車道停車」部分，即容有未恰，爰不為本院所採
    ，附此敘明。
  (三)惟查，被告身為職業駕駛人，較諸一般之駕駛人當負有更高
    之注意義務與能力，尤其搭載單獨搭車之稚齡學童時，更應
    隨時注意學童於車內之舉措，以防止其有任意開啟門鎖或車
    門等不當之行為，導致無法逆料之自身危險或危及公共行車
    安全，是縱如被告所辯稱：依監理單位車輛檢驗作業手冊對
    於計程車車門之檢驗規定，右後車門乘客應能自動開啟，兒
    童安全鎖應拆除（另提出交通部路政司93年12月23日路臺營
    字第0930401675號函為證），然被告所駕駛之營業小客車仍
    裝置有中控鎖，且於搭載客人時均會鎖上等情，業據被告於
    本院審理中所坦認在卷，由此可見乘客呂○○欲下車前，勢
    必仍須先拉啟門鎖，方能打開車門，是被告倘能事先告誡呂
    ○○，或隨時注意車內學童呂○○之舉措，於其拉啟門鎖之
    時，及時出言制止，便應可能足以避免本件車禍之發生。準
    此，本件乘客呂○○於前開時地搭乘被告所駕駛之營業小客
    車而欲開啟車門下車之際，固未注意車輛後方行人、車輛，
    並讓先行，即貿然開啟車門而有過失，然被告亦自承乘客呂
    ○○開啟門鎖時因無聲音，又因為伊在注意愛心媽媽之旗子
    舉起來，故未注意到等語（見本院卷第44頁）。顯見被告明
    知其所搭載者係獨自乘車之稚齡學童，本應更需隨時注意該
    乘客於車內之舉措，卻仍未注意及此，未事先告誡乘客呂○
    ○，復未隨時注意車內狀況，致乘客呂○○得以貿然開啟車
    門，致告訴人閃避不及，而撞及車門倒地受傷甚明。是被告
    辯稱：伊無過失云云，要無足採信。
  (四)被告既考領有營業小客車之駕駛執照而為職業駕駛人，對於
    前揭應注意之事項，自應知悉甚詳，且亦為其注意能力所及
    ，則其駕車行經上址，於快車道上停等時，疏未注意致乘客
    呂○○得以貿然開啟車門，而當時為日間、天候晴朗、路況
    良好等情，業據告訴人於警詢中陳述明確，且依被告智識、
    能力，亦無不能注意之情事。詎於行經肇事地點，疏未注意
    前開各節，致發生車禍，被告駕駛行為確有過失，灼然至明
    。又告訴人甲○○、蔡○○確因本件車禍受有如事實欄所示
    之傷害等情，業據告訴人陳述甚明，復為被告列為不爭執事
    項，並有宏亞醫院診斷證明書2 紙、二聖醫院診斷證明書1
    紙在卷可稽，是被告過失犯行與告訴人所受傷害間，顯有相
    當因果關係。從而，本件事證明確，被告業務過失傷害犯行
    ，堪以認定。
二、論罪科刑：
  (一)被告行為後，刑法及刑法施行法業於94年2 月2 日經總統以
    華總一義字第09400014901 號令修正公布，並於95年7 月1
    日施行（下稱新刑法，修正前刑法下稱舊刑法），參酌最高
    法院95年5 月23日刑事庭第8 次會議決議，新刑法第2 條第
    1 項之規定，係規範行為後法律變更所生新舊法律比較適用
    之準據法，於新刑法施行後，應適用新刑法第2 條第1 項之
    規定，為「從舊從輕」之比較。另於比較時應就罪刑有關之
    共犯、未遂犯、想像競合犯、牽連犯、連續犯、結合犯，以
    及累犯加重、自首減輕暨其他法定加減原因（如身分加減）
    與加減比例等一切情形，本於統一性及整體性原則，綜其全
    部罪刑之結果而為比較。本院審酌：
  1.刑法第284 條第2 項前段業務過失傷害罪修正前後法定刑並
    未變更，該條文自無比較新舊法之問題，惟關於罰金刑部分
    ，刑法第33條第5 款之規定已有所修正，依修正前刑法第33
    條第5 款、罰金罰鍰提高標準條例第1 條前段，罰金數額得
    提高至10倍，且罰金數額下限為1 元以上，依修正後刑法第
    33條第5 款、刑法施行法第1 條之1（ 於95年6 月14日增訂
    公布，自同年7 月1 日開始施行）規定，罰金數額下限提高
    為新臺幣1 千元以上，並以百元計算之。是以應以修正後之
    法律效果對被告而言較為不利，從而本件應依刑法第2 條第
    1 項前段，適用行為時即修正前刑法第33條第5 款規定（臺
    灣高等法院暨所屬法院95年12月13日法律座談會第2 號提案
    參照）。
  2.被告行為後，業已增訂刑法施行法第1 條之1 ，並規定：「
    中華民國94年1 月7 日刑法修正施行後，刑法分則編所定罰
    金之貨幣單位為新臺幣。94年1 月7 日刑法修正時，刑法分
    則編未修正之條文定有罰金者，自94年1 月7 日刑法修正施
    行後，就其所定數額提高為30倍。但72年6 月26日至94年1
    月7 日新增或修正之條文，就其所定數額提高為3 倍」。是
    就現行刑法中，有關於罰金刑處罰之規定已有修正，惟經比
    較增訂之刑法施行法第1 條之1 與被告行為時之罰金罰鍰提
    高標準條例第1 條前段、現行法規所定貨幣單位折算新台幣
    條例第2 條結果，二者規定適用之結果並無不同，是不生新
    舊法比較之問題，而應即適用刑法施行法第1 條之1 規定（
    臺灣高等法院暨所屬法院95年12月13日法律座談會第16至19
    號提案參照）。
  (二)按從事業務之人，對於一定危險之認識能力，較一般人為強
    ，故法律上課以較高之注意義務，易言之，其避免發生一定
    危險之期待可能性亦較常人為高，故其違反注意義務之可責
    性自亦較重，是職業駕駛人既係從事駕駛業務之人，不論其
    駕駛係自用小客車或其他之車輛，均不失為業務上行為之性
    質，其發生車禍，自仍應以業務過失論處（最高法院94年度
    台上字第6600號判決參照）。本件被告職業為計程車司機為
    被告所自承，其違反前開注意義務而肇事，致告訴人受傷，
    揆諸前開說明，核其所為係犯刑法第284 條第2 項之業務過
    失傷害罪。又被告同一過失駕駛行為，導致告訴人甲○○及
    其子蔡○○2 人同時受傷之結果，為同種之想像競合犯，應
    從一重處斷。
三、原審認被告罪證明確，予以論罪科刑，固非無見，惟原審漏
    未審究被告是否確有在快車道任意停車及疏未注意車內稚齡
    學童乘客舉措之過失，容有未恰。被告否認其有過失而提起
    上訴，指摘原判決不當，雖無理由，惟原判決既有前開可議
    之處，自應由本院予以撤銷改判。爰審酌被告身為職業駕駛
    人，明知車內搭載獨自乘車之稚齡學童，卻仍疏未隨時注意
    該乘客於車內之舉措，而未能及時制止其任意開啟車門，致
    告訴人受傷，行為實有可議之處，又於犯後否認犯行，惟念
    其於犯後即刻將告訴人送醫，並參以告訴人所受之傷害尚非
    嚴重，且被告已與告訴人達成和解，並賠償新臺幣58萬元，
    有和解書1 紙在卷可按，並經告訴人於本院證述無訛等一切
    情狀，量處如主文所示之刑，並諭知易科罰金折算標準（被
    告行為時之刑法第41條第1 項前段規定：「犯最重本刑為5
    年以下有期徒刑以下之刑之罪，而受6 個月以下有期徒刑或
    拘役之宣告，因身體、教育、職業、家庭之關係或其他正當
    事由，執行顯有困難者，得以1 元以上3 元以下折算1 日，
    易科罰金。」關於易科罰金之折算標準，修正前罰金罰鍰提
    高標準條例第2 條前段規定，就其原定數額提高為100 倍折
    算1 日，則本件被告行為時之易科罰金折算標準，應以銀元
    300 元折算1 日，經折算為新臺幣後，即應以新臺幣900 元
    折算1 日。惟刑法第41條第1 項前段已於95年7 月1 日修正
    公布施行，修正後規定為：「犯最重本刑為5 年以下有期徒
    刑以下之刑之罪，而受6 個月以下有期徒刑或拘役之宣告者
    ，得以新臺幣1 千元、2 千元或3 千元折算1 日，易科罰金
    。」比較修正前後易科罰金之折算標準，以修正公布施行前
    之規定較有利於被告，自應依刑法第2 條第1 項前段，適用
    修正前刑法第41條第1 項前段規定，定其折算標準，而諭知
    本件易科罰金之折算標準。有關易刑處分部分之規定，並無
    整體比較適用之問題，縱為割裂適用，亦與最高法院95年度
    第8次 刑庭決議不相違背，此有臺灣高等法院暨所屬法院95
    年12月13日法律座談會第3 號提案可資參照）。
四、末查，被告未曾因故意犯罪受有期徒刑以上之宣告，有臺灣
    高等法院被告前案紀錄表1 份在卷可考，本院審酌其因一時
    疏忽致罹本罪，且犯後已積極與告訴人達成和解，賠償其損
    失，此業經本院認明如前，諒其經此偵審程序，當知所警惕
    ，應無再犯之虞，是本院認其所受之宣告刑，以暫不執行為
    適當，爰依修正後刑法第74條第1 項第1 款併諭知緩刑3 年
    ，以啟自新（依最高法院95年度第8 次刑事庭會議決議意旨
    ，應逕適用新法）。
據上論斷，應依刑事訴訟法第455 條之1 第1 項、第3 項、第36
9 條第1 項前段、第364 條、第299 條第1 項前段，刑法第2 條
第1 項前段、第284 條第2 項前段、修正前刑法第41條第1 項前
段，修正後刑法第74條第1 項第1 款，修正前罰金罰鍰提高標準
條例第2 條，刑法施行法第1 條之1 ，判決如主文。
中　　華　　民　　國　　96　　年　　1 　　月　　17　　日
                  交通法庭    審判長法  官 陳玉聰
                                    法  官 莊珮吟
                                    法  官 鄭凱文
以上正本證明與原本無異。
不得上訴。
中　　華　　民　　國　　96　　年　　1 　　月　　18　　日
　　　　　　　　　　　　　　　　　　書記官 林慧芬
附錄本判決論罪科刑法條全文：
刑法第284條
因過失傷害人者，處6 月以下有期徒刑、拘役或5 百元以下罰金
，致重傷者，處1 年以下有期徒刑、拘役或5 百元以下罰金。
從事業務之人，因業務上之過失傷害人者，處1 年以下有期徒刑
、拘役或1 千元以下罰金，致重傷者，處 3 年以下有期徒刑、
 拘役或 2 千元以下罰金。
